臺灣高等法院民事判決
109年度重上字第798號
上  訴  人  王秀文
訴訟代理人  林于舜律師
            王秀玲
上  訴  人  鄭義輝

被 上訴 人  鄭明德
上列當事人間請求分割共有物事件，上訴人對於中華民國109年7
月23日臺灣臺北地方法院108年度訴字第5683號第一審判決提起
上訴，本院於110年1月19日言詞辯論終結，判決如下：
    主      文
上訴駁回。
第二審訴訟費用由上訴人王秀文負擔。
    事實及理由
一、本件訴訟之訴訟標的為請求分割共有物之權利，對於共同訴
    訟之各人必須合一確定，而共同訴訟人中一人之行為有利益
    於共同訴訟人者，其效力及於全體，民事訴訟法第56條第1
    項第1款定有明文。查原審判決後，雖僅原審被告王秀文提
    起上訴，惟核屬有利於其他共同訴訟人之行為，依上開說明
    ，其上訴效力應及於共同被告鄭義輝，爰將鄭義輝同列為上
    訴人（以下合稱上訴人），合先敘明。　　　
二、被上訴人主張：兩造共有門牌號碼臺北市○○區○○街0巷0號0
    樓房地，伊應有部分4分之1、鄭義輝應有部分4分之1、王秀
    文應有部分2分之1（即臺北市○○區○○段0○段000地號土地之
    權利範圍各萬分之350、350、700，同小段0000建號建物之
    權利範圍各4分之1、4分之1、2分之1，以下合稱系爭房地）
    ，並無因物之使用目的不能分割或契約訂有不分割期限之情
    形，伊自得隨時請求分割，惟因兩造無法協議決定分割方法
    ，且系爭房地以原物分配顯有困難，爰依民法第823條第1項
    前段、第824條第2項第2款規定，請求判決將系爭房地變賣
    ，變賣所得價金由兩造按應有部分比例分配取得（下稱變價
    分配方案）。
三、王秀文則以：系爭房地原為被上訴人、鄭義輝與訴外人鄭麗
    卿之父母於民國76年間出錢購置，鄭麗卿自始即與父母同住
    在系爭房地迄今。鄭父於80年間去世後，被上訴人及鄭義輝
    拒絕扶養鄭母，鄭麗卿獨力以家教之收入負擔鄭母之醫療、
    看護及日常所需費用，不足部分則向伊及伊姊王秀玲借款支
    應，嗣鄭母於96年間過世後，鄭麗卿傷痛欲絕且身罹疾病而
    無法工作，多次向伊等借款合計至少新臺幣（下同）600餘
    萬元，鄭麗卿乃於102年10月間將系爭房地應有部分2分之1
    所有權贈與伊，伊承諾讓鄭麗卿居住在系爭房地直到終老，
    故系爭房地不得分割。縱予分割，亦請求原物分配由伊單獨
    取得系爭房地所有權，使鄭麗卿得以安身，伊願以原審囑託
    信義不動產估價師聯合事務所鑑定價格每坪82萬元，補償被
    上訴人及鄭義輝（下稱原物分配方案）等語，資為抗辯。鄭
    義輝則同意被上訴人主張之變價分配方案。
四、原審判決系爭房地應予變賣，變賣所得價金由兩造按應有部
    分比例分配取得，王秀文不服，提起上訴，聲明：㈠原判決
    廢棄；㈡被上訴人在第一審之訴駁回。鄭義輝聲明：請求維
    持原判決。被上訴人答辯聲明：上訴駁回。
五、查系爭房地為兩造共有，王秀文應有部分2分之1、鄭義輝應
    有部分4分之1、被上訴人應有部分4分之1，王秀文之應有部
    分係鄭麗卿於102年10月間所贈與者，鄭麗卿在系爭房地居
    住迄今等情，為兩造所不爭執（見原審卷第220頁、本院卷
    第38、72頁），並經證人鄭麗卿在原審證述明確（見原審卷
    第74-77頁），且有系爭房地登記第一類謄本及鄭麗卿於102
    年8月間通知被上訴人得優先購買之郵局存證信函為證（見
    北司調卷第31-37頁、原審卷第57頁），堪信此部分事實為
    真實。
六、按各共有人，除法令另有規定外，得隨時請求分割共有物。
    但因物之使用目的不能分割或契約訂有不分割之期限者，不
    在此限，民法第823條第1項定有明文。且按共有物之分割，
    依共有人協議之方法行之。分割之方法，不能協議決定者，
    或於協議決定後因消滅時效完成經共有人拒絕履行者，法院
    法院得因任何共有人之請求，命為下列之分配：一、以原物
    分配於各共有人。但各共有人均受原物之分配顯有困難者，
    得將原物分配於部分共有人。二、原物分配顯有困難時，得
    變賣共有物，以價金分配於各共有人；或以原物之一部分分
    配於各共有人，他部分變賣，以價金分配於各共有人。民法
    第824條第1、2項亦有明文。被上訴人提起本件訴訟請求依
    變價分配方案分割系爭房地，雖為鄭義輝所同意，惟王秀文
    不同意，並以系爭房地在鄭麗卿終老前不應分割，縱予分割
    ，亦應依原物分配方案予以分割等語置辯。經查：
　㈠王秀文雖提出承諾書，主張其同意鄭麗卿無償居住在系爭房
    地直至終老，故系爭房地不得分割等語（見本院卷第83頁）
    ，惟查此承諾書僅係王秀文與鄭麗卿間之約定，不能證明兩
    造有合意約定以鄭麗卿終老為系爭房地不分割之期限，則其
    執此抗辯系爭房地不能分割云云，自非可取。又兩造於本院
    言詞辯論終結前仍不能就系爭房地之分割方法達成協議，則
    被上訴人依民法第823條第1項前段、第824條第2項規定，請
    求裁判分割系爭房地，應予准許。
　㈡次按裁判上定共有物分割之方法，法院本有自由裁量權，不
    受任何人主張之拘束，須斟酌各共有人之利害關係、使用情
    形、共有物之性質及價值、經濟效用，並符合公平經濟原則
    ，其分割方法始得謂為適當。爰斟酌系爭房地為7樓華廈之
    第6層，為區分所有建物，對外僅有1樓大門作為出入口，依
    兩造共有比例進行原物分割顯有困難；又兩造均未實際使用
    系爭房地，至鄭麗卿雖居住在系爭房地內，但其已非共有人
    ，王秀文復不能舉證證明其與鄭麗卿有得對被上訴人及鄭義
    輝主張占有使用系爭房地全部之合法權源，則其據此抗辯系
    爭房地應分割由其單獨取得所有權，難認有據（詳後述）。
    審諸被上訴人與鄭義輝均表示不信任王秀文有支付金錢補償
    之資力，主張以變價分配方案為妥，王秀文復未提出其資力
    證明以實其說；以及王秀文得於變賣時優先購買其他應有部
    分，達到單獨取得系爭房地所有權之目的，且若變賣價格低
    於原審鑑定價格，王秀文即得以較低之價格優先承購，並無
    不利，又若變賣價格高於鑑定價格，兩造可分配取得較高之
    價金，互蒙其利等一切情形，應認本件以變價分配方案較能
    兼顧兩造之權益及公平性。
  ㈢王秀文雖抗辯鄭麗卿獨力扶養鄭母多年，向其借錢度日，又
    身罹疾病無法工作，被上訴人及鄭義輝不聞不問，故系爭房
    地應採原物分配方案讓鄭麗卿在系爭房地居住終老等語，並
    提出鄭麗卿之診斷證明書、費用支出明細、屋內狀況照片及
    王秀文出具之承諾書、在職證明書、王秀玲之退休證、王秀
    文與王秀玲資助鄭麗卿之匯款資料為證（見原審卷第81-103
    頁、本院卷第83-87、101-107、155-191頁），惟為被上訴
    人所否認，並主張鄭麗卿向王秀文等人借錢是因投資股票失
    利等語。按未經共有人協議分管之共有物，共有人對共有物
    之特定部分占用收益，須徵得他共有人全體之同意。被上訴
    人及鄭義輝並不同意鄭麗卿占有系爭房地直到終老，而王秀
    文上開辯詞縱屬實，亦僅係其與鄭麗卿間之法律關係，以及
    鄭麗卿與被上訴人、鄭義輝就鄭母扶養義務分擔之問題，並
    不能證明王秀文與鄭麗卿有得對被上訴人及鄭義輝主張有權
    占有系爭房地全部至鄭麗卿終老之合法權源。從而，王秀文
    以鄭麗卿須居住為由，請求依原物分配方案將系爭房地分配
    由其單獨所有云云，自難認有據。　　
七、綜上所述，被上訴人依民法第823條第1項前段、第824條第2
    項規定，請求將系爭房地予以變賣，變賣所得價金由兩造按
    應有部分比例分配取得，為有理由。原判決准系爭房地變賣
    並分配價金，並無不合。王秀文上訴論旨指摘原判決不當，
    求予廢棄改判，為無理由。
八、本件事證已臻明確，兩造其餘之攻擊或防禦方法及所用之證
    據，經本院斟酌後，認為均不足以影響本判決之結果，爰不
    逐一論列。又本件係王秀文提起上訴後，鄭義輝視同為上訴
    人，爰酌量鄭義輝對原判決並無不服，且與王秀文之利害關
    係對立等情，認第二審訴訟費用應由王秀文負擔，併予敘明
    。
九、據上論結，本件上訴為無理由，依民事訴訟法第449條第1項
    、第78條、第85條第1項後段、第3項，判決如主文。
中　　華　　民　　國　　110 　年　　2 　　月　　23　　日
                  民事第二十五庭
                        審判長法  官  謝碧莉
                              法  官  陳月雯
                              法  官  林晏如
正本係照原本作成。
如不服本判決，應於收受送達後20日內向本院提出上訴書狀，其
未表明上訴理由者，應於提出上訴後20日內向本院補提理由書狀
（均須按他造當事人之人數附繕本）上訴時應提出委任律師或具
有律師資格之人之委任狀；委任有律師資格者，另應附具律師資
格證書及釋明委任人與受任人有民事訴訟法第466 條之1第1項但
書或第2項所定關係之釋明文書影本。如委任律師提起上訴者，
應一併繳納上訴審裁判費。
中　　華　　民　　國　　110 　年　　2 　　月　　24　　日

    　　　　　　　　　　　　　書記官  簡維萍